臺灣臺中地方法院交通事件裁定　　　　96年度交聲字第1315號
原處分機關　交通部公路總局臺中區監理所
受處分人　　甲○○
上列受處分人因違反道路交通管理處罰條例案件，對於交通部公
路總局臺中區監理所96年11月5 日所為之處分（中監違字第裁60
-GC0000000號裁決書），聲明異議，本院裁定如下：
    主    文
原處分關於罰鍰新臺幣肆萬玖仟伍佰元部分撤銷。
前項撤銷部分，不罰。
    理    由
一、原處分機關裁決意旨：異議人即受處分人甲○○（以下稱受
    處分人）於民國95年9 月1 日晚上8 時2 分許，駕駛車牌號
    碼B7-6728 號自用小客車，行經臺中市○○街26巷1 號前，
    因「酒後駕車，經酒測呼氣測定值為每公升0.85毫克」之交
    通違規事由，為警當場舉發，依道路交通管理處罰條例第35
    條第1 項第1 款規定，裁處受處分人罰鍰新臺幣（下同）49
    ,500 元 ，並吊扣駕駛執照24個月。
二、受處分人聲明異議意旨：其因本件酒醉駕車案件，經臺灣臺
    中地方法院檢察署檢察官予以緩起訴處分，並已向國庫支付
    60,000元，因一事不兩罰，請求撤銷本件裁決書罰鍰之處分
    ，爰聲明異議等語。
三、按汽車駕駛人，駕駛汽車經測試檢定有酒精濃度超過規定標
    準之情形者，處新臺幣一萬五千元以上六萬元以下罰鍰，並
    當場移置保管該汽車及吊扣其駕駛執照一年；因而肇事致人
    受傷者，並吊扣其駕駛執照二年；致人重傷或死亡者，吊銷
    其駕駛執照，並不得再考領，道路交通管理處罰條例第35條
    條第1項第1款定有明文。惟依95年2月5日施行之行政罰法第
    26條第1項規定：「一行為同時觸犯刑事法律及違反行政法
    上義務規定者，依刑事法律處罰之。但其行為應處以其他種
    類行政罰或得沒入之物而未經法院宣告沒收者，亦得裁處之
    。」此乃一行為同時造成刑罰法律與行政秩序罰規定發生競
    合適用之關係時，基於「一事不二罰」之法理，經由立法程
    序確立應以刑罰優先為原則，避免行為人承受過度且重複之
    處罰。此觀該條立法理由明確揭示：「一行為同時觸犯刑事
    法律及違反行政法上義務規定時，由於刑罰與行政罰同屬對
    不法行為之制裁，而刑罰之懲罰作用較強，故依刑事法律處
    罰，即足資警惕時，實無一事二罰再處行政罰之必要。且刑
    事法律處罰，由法院依法定程序為之，較符合正當法律程序
    ，應予優先適用。但罰鍰以外之沒入或其他種類行政罰，因
    兼具維護公共秩序之作用，為達行政目的，行政機關仍得併
    予裁處，故為第一項但書規定。」，其理益明。是以上揭行
    政罰法中刑事法律處罰優先且不再處以行政秩序罰之目的，
    既係因為行為人已接受刑罰而足資警惕，且已發生懲罰之作
    用，即無使行為人陷於雙重處罰之不利益，則關於刑事法律
    處罰之範圍自應採取實質認定，凡刑事實體法或程序法中所
    規定客觀上剝奪行為人生命、自由、財產權利，主觀上亦因
    制裁之嚴厲性、痛苦性，其強度足以造成心理強制而間接達
    成矯正教化目的之處遇手段，皆應納入其中，而不以形式上
    符合刑法第32條至第34條所定主刑及從刑種類者為限，始與
    法律規範之意旨相符。
四、經查：
  (一)本件受處分人上開酒醉駕車行為，除構成道路交通管理處罰
    條例第35條第1項第1款之交通違規事由外，亦已合於刑法第
    185 條之3 服用酒類不能安全駕駛動力交通工具而駕駛罪之
    構成要件，臺灣臺中地方法院檢察署檢察官於斟酌受處分人
    之犯後態度及公共利益之維護後，認以緩起訴處分為適當，
    乃於95年9 月29日以95年度偵字第20533 號為緩起訴處分，
    並於處分書中載明緩起訴期間為一年，受處分人應於收受緩
    起訴處分命令通知書之日起三個月內，向國庫支付60,000元
    ，該緩起訴處分於95年10月31日確定，受處分人已於95年12
    月13日繳納，有緩起訴處分書、臺灣高等法院被告前案紀錄
    表、繳納收據影本各1 份在卷可稽。則受處分人上開違反刑
    事法律禁止規範之犯罪事實既已明確，僅因檢察官採取緩起
    訴處分之替代性刑事處遇手段，未將該案逕行起訴或聲請簡
    易判決處刑，致其後適用之刑事訴訟程序有所區別，且受處
    分人負有包括支付一定金額予檢察官指定機構在內之義務，
    其如未在上開指定期間內確實履行義務，或有下列情形：(1)
    於緩起訴期間內故意更犯有期徒刑以上刑之罪，經檢察官提
    起公訴者；(2)緩起訴前，因故意犯他罪，而在緩起訴期間內
    受有期徒刑以上刑之宣告者，依刑事訴訟法第253 條之3 第
    1 項之規定，受處分人將遭受撤銷緩起訴處分之不利益。
  (二)受處分人已因上開緩起訴處分而剝奪其財產權，且上揭金錢
    給付義務亦具有強制性、懲罰性，雖不若易科罰金係以支付
    金錢作為自由刑之替代，惟經由緩起訴處分條件之履行，使
    其免於遭檢察官發動起訴程序，實質上仍具有替代刑罰之效
    果，廣義而言，應屬前揭所稱之「實質刑事法律處罰」，而
    有行政罰法第26條第1 項「一事不二罰」規定之適用（臺灣
    高等法院臺中分院95年度交抗字第477 號裁定同此結論，可
    資參照）。
五、又法務部95年5月25日法律字第0950700393號函雖謂：行政
    罰法第26條第2項所稱「不起訴處分」包括「緩起訴處分」
    在內云云，惟行政罰法第26條第2項乃例外得裁處行政秩序
    罰之補充規定，參諸該條文係將「不起訴處分」、「無罪」
    、「免訴」、「不受理」、「不付審理」等不能證明刑事被
    告犯罪或未曾使其實際接受刑罰之情形逐一臚列，顯然與該
    條第1 項所指發生處罰競合之前提要件尚有未合，故有第2
    項仍依違反行政法上義務規定裁處之必要。本件緩起訴處分
    既非不能證明行為人之犯罪事實，且有支付一定金額之實質
    處罰，自與上開行政罰法第26條第2 項列舉之不起訴處分等
    情形迥然有別，仍無從遽為比擬而為相同之處置。行政罰法
    第26條第2 項既未將緩起訴處分列舉其中，本於「例外規定
    從嚴解釋」之法理及上揭說明，自不能將條文中「不起訴處
    分」之範圍，擴及於性質顯不相同之「緩起訴處分」，附此
    敘明。
六、綜上所述，原處分關於罰鍰49,500元部分，依行政罰法第26
    條第1項前段規定，即應依刑事法律處罰之，已無再依上開
    道路交通管理處罰條例第35條第1項第1款裁處行政罰鍰之餘
    地，受處分人據以聲明異議為有理由，原處分就此部分應予
    撤銷，另由本院為受處分人不罰之諭知。
七、據上論斷，應依道路交通管理處罰條例第87條第2項，道路
    交通案件處理辦法第20條，裁定如主文。
中　　華　　民　　國　　96　　年　　11　　月　　22　　日
                    交通法庭    法  官  陳慧珊
上正本證明與原本無異。
如不服本裁定應於送達後5日內向本院提出抗告狀。
                                書記官  施玉卿
中　　華　　民　　國　　96　　年　　11　　月　　22　　日
